臺灣臺北地方法院民事判決　　　　　　　93年度再易字第31號
　　再審原　告　甲○○
　　訴訟代理人　羅子武律師
　　再審被　告　乙○○
　　訴訟代理人　郭芳宜律師
右當事人間返還押租金事件，再審原告對於中華民國九十三年二
月二十六日本院九十一年度簡上字第五四三號確定判決提起再審
之訴，本院判決如左：
    主  文
本院民國九十三年二月二十六日九十一年度簡上字第五四三號判
決廢棄。
再審被告第二審上訴駁回。
再審及再審前第二審訴訟費用由再審被告負擔。
    事  實
甲、再審原告方面：
壹、聲明：如主文所示。
貳、陳述：
一、房屋租賃契約消滅後，承租人對租賃房屋負有回復原狀義務
　　。本件再審被告承租再審原告所有位於「台北市○○路四十
  　二巷一號」之房屋（下稱系爭房屋），於租賃關係消滅後，
    再審被告將系爭房屋大門門框拆除，卻未另行裝置任何足以
　　替代門框與玻璃，違反承租人於租賃關係消滅後回復原狀義
　  務，此為一般之論理及經驗法則。
二、原審確定判決認為「為營業目的而承租店面空間者，除承租
    人進行大規模之改建，已影響房屋之安全或結構，而超出合
　　意之範圍或營業之必要者外，其他像是另行粉刷等措施時，
　  出租人即有容忍之義務。況在租約消滅請求返還租賃物時，
    承租人不論係自住或繼續出租他人使用，恆少有不必重新裝
    潢或整修者，如係出租人供他人營業之店面，一般情況下更
　　均由後手承租者就房屋之現有狀態加以裝潢及整修（如於安
  　裝新招牌時一併拆除舊招牌），此時如出租人以原承租人未
    回復『原有』狀態為由，再向原承租人請求回復原狀所需之
    費用，即有違誠信原則。查依據被上訴人（即再審原告）提
    出之估價單，且其主張回復原狀費用，包括... 落地門、強
    化玻璃、土木、地磚十一萬五千元... 揆諸前揭說明，被上
    訴人此部分請求回復原狀所需費用，有違誠信原則，不應准
    許。」云云。然據前揭說明，拆除租賃物之落地玻璃門，而
　  未裝置其他替代物，已涉及破壞租賃物最基本之遮風阻隔功
    能，租賃關係消滅後承租人負有回復租賃物原狀義務，而非
    課責出租人應予容忍。原審既肯定系爭建物落地大門已遭再
    審被告拆除，並說明拆除粉刷等承租必要行為出租人應予容
    忍外，但對落地大門拆除，顯然涉及租賃物必要措施，非應
    由再審原告忍受。原審判決要求再審原告應容忍再審被告拆
    除落地大門之義務，違反論理及經驗法則，原判決適用法規
    顯有錯誤。
參、證據：援用第一審及原審立證方法，補提出落地大門照片影
    本四紙為證。
乙、再審被告方面：
壹、聲明：再審原告之訴駁回。
貳、陳述：
一、按民事訴訟法第四百九十六條第一項第一款所謂適用法規顯
    有錯誤者，係指確定判決所適用之法規顯然不合於法律規定
　　，或司法院現尚有效及大法官會議之解釋，或最高法院尚有
　  效之判例顯然違反而言，不包括漏未斟酌證據及認定事實錯
    誤之情形在內（請參照最高法院六十年台再字第一七０號判
    例前段及六十三年台上字第八八０號判例）。再審原告雖為
    如上之主張。但原確定判決未准再審原告以回復原狀費用之
    抵銷主張，係依證人蔡環隆證言與誠信原則，此均屬法院採
    證之職權，屬於事實之認定，原審判決認定不論有無錯誤，
    依前揭所引判例意旨，與適用法規顯有錯誤情形不同，不得
    據以提起再審之訴。又民事訴訟法第二百二十二條第三項所
　　指不得違背論理及經驗法則，係指法院依自由心證取捨證據
　  原因以判斷事實真偽時應遵守之原則，而再審原告所指摘係
    原確定判決關於租賃契約終止後系爭租賃物回復原狀與否之
    法律適用見解之岐異，並非關於判斷證據取捨及事實真偽，
    應無民事訴訟法第二百二十二條之違誤。原確定判決既認定
　  再審被告就系爭租賃物無負回復原狀之責，再審原告當然不
    得主張抵銷。原確定判決無適用法規顯有錯誤情形，再審原
    告提起再審之訴，於法不合。
二、再審原告所舉證人黃淑珍在原審證稱：「（當時系爭房屋的
    屋況如何？）當時沒有門，也沒有玻璃，只剩鐵捲門，屋內
    很凌亂，印象中地上有很多水泥塊，還是石塊，房東說她願
    意幫我出錢回復成基本的原狀，清除是我請人做的，我後來
    向房東請款十五萬元，我有給房東看單據，單據我有交給房
    東，我不認識蔡環隆，我不是請蔡環隆做的，我是交給設計
    師去處理」等語。微論證人黃淑珍為再審原告之姪女，於結
  　證時故意隱瞞近親關係，其證言褊袒再審原告，難免失真。
    況依黃淑珍證言內容以觀，伊僅將存放於屋內之水泥塊（或
    石頭）請人清除而已，並未回復原狀，亦無回復原狀之必要
    因黃女稱伊承租系爭房屋係經營咖啡店，依咖啡店裝潢前
    ，如先回復再審原告所主張之原狀（原狀為何，再審原告於
    前審並未舉證），如以再審原告九十四年四月十八日陳報照
    片相互對照，證明該原狀不適合經營咖啡店之裝潢，證人勢
    必又將回復原狀之裝潢予以拆除重新施作不僅浪費金錢，
    且增加施工期間，顯無必要，且違社會經驗法則。又其陳報
    之照片，均無法證明為系爭房屋拆除前後之照片，其真實性
    亦屬可疑。是以原確定判決符合論理法則、經驗法則。再審
　　原告在前審係以被證三號證人蔡環隆出具之估價單，資為回
　  復原狀主張抵銷之證據，但據證人黃淑珍證稱：伊並未請蔡
    環隆施作，當然未依蔡環隆之估價單予以施作，而再審原告
    在前審始終未提出證人黃淑珍所稱「清除」費用之單據及支
    付之憑證，則再審原告以請被證三號主張抵銷，亦屬無稽。
　　尤其再審原告就系爭房屋原狀為何？不僅於租賃契約未載明
  　，原告於本件再審提出之照片，無法證明為系爭房屋之原狀
    ，更未舉證證明其已回復原狀，則其主張回原狀費用十五萬
    元，並資此主張抵銷亦無理由。
    理  由
壹、系爭事實與法院處理經過：
一、本件再審被告起訴主張：其與再審原告於九十年二月一日簽
    訂系爭房屋租賃契約，租約期限自九十年二月一日起至九十
    一年一月三十一日止，已依約交付九十年二月份租金六萬五
    千元及押租金三十萬元，因再審原告未依約於九十年二月一
    日交付系爭租屋，其乃於九十年二月二十二日以存證信函終
    止租約，並依約終止契約後回復原狀法律關係，請求本院台
    北簡易庭判決再審原告返還租金六萬五千元、押租金三十萬
    元與代墊改裝電錶費用八萬五千元，合計四十五萬元與遲延
    利等情。
二、第一審判決以：再審原告雖為如上之主張，但證人蔡環隆曾
    到庭結稱：因再審原告打行動電話告知系爭房屋出租，並將
    電話交予再審被告直接通話，其直接要求全部油漆、粉刷等
    ，再審被告並將系爭房屋落地玻璃大門鑰匙與鐵門遙控器交
    付伊，嗣落地玻璃大門拆掉，向再審被告催請付款，無法找
    到再審被告本人，乃將鑰匙等交付大樓管理員等證言、證人
    蔡環隆另製作估價單一份及抬頭註明「蕭小姐」即再審被告
    等情，因而認定再審原告確於簽約後將系爭房屋鑰匙交付再
    審被告，否則再審被告如何將鑰匙轉交蔡環隆進行裝潢，是
    以再審被告主張九十二年二月二十二日終止契約不生效力，
    再審被告請求返還前開四十五萬元金額，並不足採，而駁回
    再審被告之起訴。
三、再審被告不服提起上訴，原審判決仍以：證人蔡環隆在第一
    審證稱係再審被告要求伊全部油漆粉刷等，伊即報價，由再
    審被告將系爭房屋玻璃門之鑰匙與鐵門遙控器等，蔡環隆在
    原審雖出庭證述不記得兩造間爭執事件，但蔡環隆未否認伊
    在第一審之證詞，而伊在第一審所為證言時間接近於待證事
    實發生時點，另由再審原告聲請訊證人葉雲興亦證述：於九
    十年二月初再審原告至伊所任職立委服務處，申請選民服務
    ，乃幫再審原告書寫申請書，申請電力公司將系爭房屋前的
    變壓器遷移，申請完畢，再審被告請伊吃飯，且請再審被告
    尋找裝潢人員，嗣才由再審原告請蔡環隆裝潢，而由再審被
    告與蔡環隆談論裝潢事，再審被告拿出一萬元予伊，請伊轉
    交蔡環隆等語，上述二證人所述情節互核相符，因此再審原
    告確交付系爭房屋鑰匙予再審被告，後者主張未受領系爭房
    屋鑰匙而於九十年二月二十二日終止租約，不生效力，而再
    審被告於九十年三月、四月、五月三個月期間租金均未交付
    ，再審被告於九十年五月三十日終止兩造間租約，即屬有據
    ，是以(一)再審被告起訴請求返還之九十年二月份六萬五千元
    租金為無理由，(二)改裝電錶費八萬五千元亦因兩造已合意各
    負擔百分之五十，再審被告請求返還全部八萬五千元改裝費
    用亦屬無據。(三)至於押租金三十萬元，因九十年三月至五月
    之三個月期間租金十九萬五千未付，再審原告以押租金主張
    抵銷為有理由；然由證人蔡環隆裝潢改裝系爭房屋玻璃大門
    部分，再審被告未回復原狀，經蔡環隆估價需費十五萬元，
    再審原告主張以剩餘押租金抵銷，則為原審所不准許。是故
    原審判決再審原告應返還押租金十萬五千元予再審被告。
貳、再審原告主張是否有據：
一、本件再審原告主張：原審判決意旨認定除承租人進行大規模
    改建影響房屋安全結構超出合意範圍或營業必要者外，其他
    像是另行粉刷等措施時，出租人即有容忍義務，在租賃關係
    消滅請求返還租賃物時，承租人不論係自住或繼續出租他人
    使用，恆少有不必重裝潢或整修者，如係出租供他人營業之
    店面，一般情況下更均由後手承租者房屋之現有狀態加以裝
    潢及整修，此時如承租人以原承租人未回復「原有」狀態為
    由，再向原承租人請求回復原狀所需之費用，即有違誠信原
    則等情，但再審被告拆除租賃物之落地玻璃門，而未裝置其
    他替代物，已涉及破壞建物最基本之遮風阻隔功能行為，此
    非承租必要措施，再審原告無容忍義務，原審判決就此部分
    違背論理及經驗法則而有適用法顯有錯誤情形等語。
    再審被告則以：原審判決係依證人蔡環隆證言與誠信原則判
    決審被告應返還押租金十萬五千元，係屬法院職權判斷，屬
    於事實認定過程，不論有無錯誤，與再審程序所定適用法規
    顯有錯誤情形不同，再審原告起訴不合法；又再審原告在原
    告所舉證人黃淑珍為伊侄女，所證述回復大門費用十五萬元
    ，證言偏頗，不足採信，而原審就再審原告於收回系爭房屋
    後會自住或續租他人，均須重新裝潢及整修，依誠信原則，
    再審原告即不應就須重新裝潢之回復大門費用再要求再審被
    告負擔，是判決再審被告就此部分應返還十萬五千元，認定
    事實符合論理與經驗法則，再審原告起訴，亦無理由等語，
    資為抗辯。
二、原審就再審被告將爭房屋改建分為：(一)再審被告在租賃期間
    中，以合於契約目的之方法使用收益租賃物，再審被告相對
    地須容忍承租人之改建，(二)於租賃關係消滅後，出租人不論
    係自住或出租他人使用，多有重新裝潢或整修情形，依誠信
    原則，不應再向原承租人請求租回復原狀所需之費用。
三、按確定判決適用法規顯有錯誤者，得以再審之訴對於確定判
　　決聲明不服，民事訴訟法第四百九十六條第一項第一款定有
　  明文。所謂適用法規顯有錯誤者，係指確定判決就所確定之
    事實所為法律上判斷，有適用法規顯有錯誤情形（最高法院
    七一年度台再字第三０號判例參照）。次按法院依自由心證
    判斷事實之真偽，不得違背論理及經驗法則，民事訴訟法第
    二百二十二條第三項著有規定；所謂論理法則，係指依立法
    意旨或法規之社會機能就法律事實所為價值判斷之法則而言
    ；所謂經驗法則，係指由社會生活累積的經驗歸納所得之法
    則而言；故法院依自由心證判斷事實之真偽時，所斟酌辯論
    意旨及調查證據之結果，就兩造所爭事實之認定與應證事實
    之關聯及取捨之依據如何，均應記明於判決，且取捨證據、
    認定事實，不得違背論理法則、經驗法則及證據法則，否則
    即屬違法（最高法院七十九年三月六日七十九年度第一次民
    事庭會議決議意旨參照），而符合前述聲請再審要件。
四、依民法第四百三十一條第二項規定，承租人就租賃物所增設
    之工作物得取回但應回復租賃物之原狀，民法第四百五十五
    條規定承租人於租賃關係終止後應保持租賃物生產狀態，民
    法第四百五十六條第一項規定出租人得就租賃物所受損害對
    承租人為賠償請求之消滅時效規定意旨，可知法律已規定承
    租人於租賃物關係消滅後，返還租賃物應係原所受領租賃物
    狀態。再者，兩造於九十年二月一日訂立系爭房屋租賃契約
　　時，於租約第九條約定「店（房）屋有改裝設施之必要時，
  　乙方（即承租人，指再審被告）取得甲方（即出租人，指再
    審原告）之同意後得自行裝設，但不得損害原有建築，乙方
    於交還店（房）屋時自應負責回復原狀。」等語，是租賃關
    係消滅後，再審被告依契約亦有回復原狀之義務，此係再審
    被告依契約關係所生從義務，是故不論出租人即再審原告收
    回系爭房屋係自住或續租他人，不論是否須重新裝潢，依前
    揭法律規定及兩造契約約定，再審被告均具有此義務。
五、再查，系爭房屋之落地玻璃大門拆除費用，依證人蔡環隆在
    第一審證述：「拆落地大門一萬八千元」等語（見原審卷第
    五九頁），重新回復該大門依蔡環隆出具估價單顯示「油漆
    恢復後原色彩一萬五千元、ST落地門、10mm強化玻璃十一萬
    五千元、土木地磚二萬五千元」（見第一審卷四三頁）。因
    此，拆除該大門與重新裝修，均需支付相當之費用，如未交
    付鑰匙，何需證人蔡環隆拆卸落地玻璃大門，且再審被告係
    中途違約退出租賃關係，再審原告並未自出租之行為獲得相
    當之利潤。另由證人蔡環隆證述，系爭房屋之玻璃大門鑰匙
    與在外鐵門遙控器等語，則該大門為進入系爭房屋主要通路
    ，拆除後如未回復，將僅剩外在之鐵門，出租人須另出資回
    復，始能謂系爭房屋具有進出之大門而有完整之防閑功能。
　　因之，再審被告均應負擔回復原狀義務，而非以再審原告或
  　後手承租者可能在重新裝潢及整修而使再審被告免除回復原
    狀義務。原審以系爭房屋「不論自住或續租，恆少有不必重
    新裝淇或整修」而認出租人如再以承租人未回復「原有」狀
    態為由，向承租人請求回復原狀費用有違誠信原則，與法律
    規定及兩造契約約定不符，再審原告主張原審判決違反論理
    及經驗法則，應為可取。
六、再審被告雖主張：再審原告在原審所舉證人黃淑珍係再審原
    告姪女，關係親近，證言偏頗，而黃淑珍證述，只清除屋內
    水泥塊，未回復原狀，亦無回復原狀必要，自稱承租系房屋
    係經營咖啡店，如再回復玻璃大門原狀，不適合咖啡店經營
    ，且原判決再審被告不回復原狀並未違反社會經驗法則，又
    再審原告雖提出證人蔡環隆之估價單十五萬五千元，但蔡環
    隆亦證述，其施工範圍係油漆粉刷及拆除落地門框，原審判
    決認再審原告請求土木、地磚、木工等費用為無理由，符合
    論理法則等情。經查，證人黃淑珍於原審確證述：於九十年
    六月份看到系爭房屋出租，因與學姐合作要合開咖啡屋而與
    再審原告訂立租約等情，另證稱：當時沒有門，也沒有玻璃
    ，只剩鐵捲門，屋內很凌亂，印象中地上有很多水泥塊還是
    石塊，房東說她願意幫我出錢回復成基本的原狀，清除是我
    請人做的等語（見原審卷九十二年五月五日準備程序筆錄）
    ，並提出再審原告於原審提出與黃淑珍簽訂之租賃契約影本
    為證，於本院提出照片影本為憑。然本件按法律規定與兩造
    契約約定再審被告有回復原狀義務，此義務不因再審原告收
    回系爭房屋後可能會自住或續租他人而減免，證人黃淑珍所
    證稱與本件再開再審程序，並無關聯性。又證人蔡環隆已將
    系爭房屋玻璃大門拆除，並向再審被告請款，並由證人葉雲
    興交付一萬元，已如前述，而拆除大門與另置大門、玻璃及
    水泥安裝等之費用，兩者本就不同，再審原告按蔡環隆之估
    價單作為回復原狀之依據，其主張認有十五萬五千元，是為
    訴訟上主張，不論伊主張回復金額是否偏高，應按其所主張
    及舉證內容審酌，與依誠信原則認再審原告可能自住或續租
    他人須再為裝潢無關，原審認有違誠信原則，與經驗法則不
    符。再審被告所辯，尚不足採。
參、系爭房屋大門所需費用若干：
（一）再審原告在第一審即主張：回復原狀需費十五萬五千元，
      並以證人蔡環隆出具前揭估價單所載「油漆恢復後原色
　　　彩一萬五千元、ST落地門、10mm強化玻璃、土木地磚十一
　　　萬五千元、木工二萬五千元」（見第一審卷四三頁），然
　　　蔡環隆未予施作，而證人黃淑珍在原審證述，需費十五萬
  　　元，惟亦未提出實際支出之書面證據。又再審原告在原審
　    並未提出於出租時該大門之原有狀態，於本件再審程序提
      出拆除前與拆除後及現在之狀況照片比較，該玻璃大門確
      於再審被告承租後又退租時已全部拆除。
（二）按請求賠償被毀損所減少之價額，得以修復費用為估定之
      標準，但以必要者為限（例如：修理材料以新品換舊品，
      應予折舊）。被害人如能證明其物因毀損所減少之價額，
      超過必要之修復費用時，就其差額，仍得請求賠償（最高
      法院七十七年五月十七日第九次民事庭會議決議）。本件
      事實與前開實務見解所示內容具類似性，得類推適用之。
      前述證人黃淑珍雖證稱裝設新門需費十五萬元，但未提出
      支出證明，然對照證人蔡環隆提出之估價單金額十五萬五
      千元，兩者差異不大，是本件就該估價單所示內容審酌。
      依前開實務見解，該估價單得為再審原告之估定標準，惟
      其中所記載之油漆與木工，再審原告未說明其屬回復原狀
      之必要性支出，是此部應予扣除。至落地門、強化玻璃、
      土木地磚十一萬五千元，為回復費用之支出成本。再審原
      告以剩餘押租金十萬五千元主張抵銷，應為可取。
肆、綜上所述，再審原告主張原審判決證據判斷違反論理與經驗
    法則而聲請再審，應為可取。再審被告抗辯原審判決未違反
    論理與經驗法則，本件無適用法規顯有錯誤事由而不得提起
    再審，並不足採。從而，再審原告本於租賃契約終止後回復
    原狀法律關係，請求再審原告給付四十五萬元，及自起訴狀
    繕本送達翌日即九十年九月十五日起至清償日止按年息百分
    之五計算之利息，為無理由，不應准許。是故本院台北簡易
    庭以九十年度北簡字第一四九四四號之訴為再審原告勝訴之
    判決，並無不合。本院九十一年度簡上字第五四三號原確定
    判決所為廢棄本院台北簡易庭上開判決，改判再審原告應給
    付再審被告十萬五千元及遲延利息，尚有未合。再審原告執
    此求予廢棄原確定判決，並改判駁回再審被告之上訴，為有
    理由。
伍、據上論結，本件再審被告之上訴為無理由，依民事訴訟法第
    五百零五條、第四百三十六條之一第三項、第四百四十九條
    第一項、第七十八條，判決如主文。
中　　華　　民　　國　　94　　年　　5　　 月　  11  　日
                  民事第三庭審判長法  官　張靜女
                                  法　官　賴錦華
                                  法  官  李維心
右為正本係照原本作成
本件不得上訴
中　  華　  民　　國　　94　　年　　5    月    11     日
                              法院書記官　林梅珍
